---
editor_options:
  markdown:
    wrap: sentence
  chunk_output_type: console
output: 
  html_document: 
    toc: true
    df_print: default
---

::: {style="text-align: justify"}
# **Libro de Tareas de Juan D. Gaviria S.**

## ***Introducción***
El código de Housekeeping se usa para iniciar a trabajar en el proyecto de una manera organizada. Incluye:\
- El número de decimales que imprimirá R\
- La lista de objetos que se encuentran en el directorio\
- Informar en qué directorio se está trabajando\
- Definir un nuevo directorio de trabajo si se requiere.\
- Cargar un proyecto específico dentro del directorio de trabajo.\

```{r Housekeeping, eval=FALSE, message=FALSE, warning=FALSE, include=FALSE}
date() # Current system time and date.
R.version.string # R version and version release date.
options(digits=6) # Confirm default digits.
options(scipen=999)# Suppress scientific notation.
options(width=60) # Confirm output width.
ls() # List all objects in the working directory.
rm(list = ls()) # CAUTION: Remove all files in the
ls.str() # List all objects with finite detail.
getwd() # Identify the current working directory.
setwd("C:/Users/juand/iCloudDrive/Research/CME/2024 - Diplomado en Bioestadística") #Copy & Paste the 
getwd() # Confirm the working directory.
load("DBS.RDATA")
list.files() # List files at the PC directory.
.libPaths() # Library pathname.
.Library # Library pathname.
sessionInfo() # R version, locale, and packages.
search() # Attached packages and objects.
searchpaths() # Attached packages and objects.sto
par("mar") # Confirm default margin (BLTR)
par(mar = c(5.1, 4.1, 4.1, 2.1)) #adjust plot margins
```

## ***Capitulo 2***

```{r Libraries, message=TRUE, warning=FALSE}
library(tidyverse)
library(plotly)
library(DT)
library(utf8)
library(readr)
library(ggplot2)
library(DiagrammeR)
```

### ***Tipos de datos:***

Para iniciar con la clasificación de los datos e identificar los tipos de variables, trabajaremos con la dat.df "Heart Disease".
Esta fue obtenida del repositorio de UCI Machine Learning.
A este tipo de datos, cuando se manejan en forma de una hoja de cálculo, se le llama dat.dfframe.

El siguiente código realiza los siguientes pasos:

Limpia el entorno de trabajo.
Carga las bibliotecas necesarias para crear tablas interactivas (DT) y leer datos (readr).
Define la URL del conjunto de datos sobre enfermedades cardíacas.
Lee el archivo desde la URL en un dat.dfframe.
Renombra las columnas del dat.dfframe para mayor claridad.
Muestra el dat.dfframe en una tabla interactiva.

```{r Cargar dataset}
rm(list = ls())

url_base= 'https://archive.ics.uci.edu/ml/machine-learning-databases/heart-disease/processed.cleveland.data'

dat.df <- read.table(url_base, header = TRUE, sep = ",", quote = "", fill = TRUE)

names(dat.df) <- c( "age", "sex", "cp", "trestbps", "chol","fbs", "restecg","thalach","exang", "oldpeak","slope", "ca", "thal", "num")

datatable(dat.df)
```

Que significa cada elemento del codigo

rm(list = ls()):

Esta línea elimina todos los objetos del entorno de trabajo actual en R.
ls() devuelve una lista de todos los objetos en el entorno de trabajo, y rm(list = ls()) los elimina.
Esto se hace para limpiar el entorno y evitar conflictos con objetos previos.\
library(DT):

Carga el paquete DT, que se utiliza para crear tablas interactivas en R.
Este paquete es útil para visualizar datos en una forma de tabla en R Markdown o aplicaciones Shiny.\
library(readr):

Carga el paquete readr, que proporciona funciones rápidas y eficientes para leer datos en R.
Aunque no se usa directamente en el código proporcionado, es común usar readr para leer archivos de datos.
url_base = '<https://archive.ics.uci.edu/ml/machine-learning-dat.dfbases/heart-disease/processed.cleveland.dat.df>':

Define una variable url_base que contiene la URL del archivo de datos.
Este archivo es un conjunto de datos sobre enfermedades cardíacas disponible en el repositorio de la UCI.
dat.dfD \<- read.table(url_base, header = TRUE, sep = ",", quote = "", fill = TRUE):

Lee el archivo de datos desde la URL y lo almacena en dat.dfD.
header = TRUE indica que la primera línea del archivo contiene los nombres de las columnas.
sep = "," especifica que el separador de campos es una coma, por lo que se espera que el archivo sea CSV.
quote = "" indica que no hay caracteres de comillas en los datos.
fill = TRUE permite que las filas con diferentes longitudes se ajusten al tamaño máximo, rellenando con NA donde sea necesario.
dat.dftable(dat.dfD):

Utiliza la función dat.dftable del paquete DT para mostrar los datos en forma de una tabla interactiva.
Esto proporciona una vista dinámica de los datos en una interfaz web con opciones de ordenamiento, filtrado, etc. names(dat.dfD) \<- c("age", "sex", "cp", "trestbps", "chol", "fbs", "restecg", "thalach", "exang", "oldpeak", "slope", "ca", "thal", "num"):

Asigna nombres de columnas más descriptivos a dat.dfD.
Esta línea renombra las columnas del dat.dfframe dat.dfD con los nombres especificados en el vector.

**Tipos de variables**

```{r Instalar y cargar DiagrammeR si no está ya instalado, echo=FALSE}
if (!require(DiagrammeR)) {
  install.packages("DiagrammeR")
}
library(DiagrammeR)

# Crear el diagrama de flujo
grViz("
digraph flowchart {
  
  # Definir los estilos de los nodos
  node [shape=rect, style=rounded, fontname=Helvetica]
  
  start [label='Variables', shape=box, style=filled, fillcolor=red]
  qual [label='Cualitativas', shape=box, style=filled, fillcolor=orange]
  quant [label='Cuantitativas', shape=box, style=filled, fillcolor=orange]
  nominal [label='Nominales', shape=box, style=filled, fillcolor=orange]
  ordinal [label='Ordinales', shape=box, style=filled, fillcolor=orange]
  discrete [label='Discretas', shape=box, style=filled, fillcolor=orange]
  continuous [label='Continuas', shape=box, style=filled, fillcolor=orange]
  
  # Definir las relaciones entre los nodos
  start -> qual
  start -> quant
  qual -> nominal
  qual -> ordinal
  quant -> discrete
  quant -> continuous

}
")
```

Una variable es cualquier característica cuyo valor puede variar entre diferentes objetos en una población.

Las variables se pueden clasificar según su naturaleza en los siguientes tipos:

Univariantes: Estas variables se refieren a observaciones realizadas en una sola variable dentro de un conjunto de datos.
En un análisis univariante, solo se examina una variable a la vez.

Bivariantes: En este caso, se realizan observaciones en dos variables para cada unidad experimental.
Los datos bivariantes permiten explorar la relación entre dos variables.

Multivariantes: Surgen cuando se realizan observaciones en más de dos variables.
Un análisis multivariante considera múltiples variables simultáneamente (donde el análisis bivariado es un caso especial dentro del multivariado).

Tipos de Datos Clásicos Numéricos: Los datos que se expresan en una escala numérica.
Se dividen en:

Continuos: Datos que pueden tomar cualquier valor dentro de un intervalo.
Por ejemplo, la altura o el peso.
Discretos: Datos que solo pueden tomar valores enteros, como el número de hijos o el número de visitas a una página web.
Categóricos: Datos que pueden tomar solo un conjunto específico y finito de valores que representan categorías.
Se dividen en:

Binario: Un tipo especial de datos categóricos con solo dos posibles valores, como 0/1 o verdadero/falso.
También se conoce como dicotómico, lógico, indicador o booleano.
Ordinal: Datos categóricos que tienen un ordenamiento explícito.
Por ejemplo, clasificaciones como "bajo", "medio" y "alto".
También se llama factor ordenado.

Las siguientes son las variables que cargamos de la dat.df Heart Diseas

"age", "sex", "cp", "trestbps", "chol","fbs", "restecg","thalach","exang", "oldpeak","slope", "ca", "thal", "num"\
age: edad del paciente\
sex: Sexo del paciente\
cp: Tipo de dolor en el pecho\
Tipo 1: Angina típica\
Tipo 2: Angina Atípica\
Tipo 3: Dolor no anginal\
Tipo 4: Asintomático\
trestbps: Presión arterial en reposo en mm Hg al ingreso al hospital\
chol: Colesterol sérico en mg /dl\
fbs: azúcar en sangre en ayunas \> 120 mg/dl\
restecg: Resultados electrocardiográficos en reposo\
Nivel 0: Normal\
Nivel 1: Tener anormalidad de onda ST-T (inversiones de onda T y / o elevación o Depresión de ST de \> 005 mV)\
Nivel 2: Muestra hipertrofía ventricular izquierda probable o definitiva según los criterios de Estes.\
thalach: Frecuencia cardiaca máxima alcanzada\
exang: Angina inducida por el ejercicio\
oldpeak: Depresión del ST inducida por el ejercicio en relación con el descanso\
slope: La pendiente del segmento ST de ejercicio pico\
Valor 1: ascenso\
Valor 2: plano\
Valor 3: descenso\
ca: Numero de vasos principales (0-3) coloreados por fluoroscopia\
thal: El estado del corazón según la prueba de Thallium\
N = normal;\
DF = defecto fijo\
DR = defecto reversible\
num : Presencia de enfermedad cardíaca (estado de enfermedad angiográfica)\
0: Saludable\
1: Diagnosticado como etapa 1\
2: Diagnosticado como etapa 2\
3: Diagnosticado como etapa 3\
4: Diagnosticado como etapa 4

#### ***Ejercicio 1.*** 
Clasifique cada una de estas variables y transforme todas las que sean necesarias con los métodos descritos en el documento.

```{r Transformando variables, message=FALSE, warning=FALSE}
str(dat.df)
glimpse(dat.df)

# Variable Sex
dat.df$sex[dat.df$sex==1]<- "Masculino" # asigna Masculino a el valor 1 en la columna sex
dat.df$sex[dat.df$sex==0]<- "Femenino"  # asigna femenino a el valor 0 en la columna sex

# Variable cp
dat.df$cp[dat.df$cp==1]<- "Angina Típica"
dat.df$cp[dat.df$cp==2]<- "Angina Atípica"
dat.df$cp[dat.df$cp==3]<- "Dolor no Anginal"
dat.df$cp[dat.df$cp==4]<- "Asintomático"

# Variable fbs (azúcar en sangre en ayunas > 120 mg/dl)
dat.df$fbs[dat.df$fbs==0]<- "azúcar en sangre en ayunas ≤ 120 mg/dl"
dat.df$fbs[dat.df$fbs==1]<- "azúcar en sangre en ayunas > 120 mg/dl"

# Variable restecg (Resultados electrocardiográficos en reposo)
dat.df$restecg[dat.df$restecg==0]<- "Normal"
dat.df$restecg[dat.df$restecg==1]<- "Tener anormalidad de onda ST-T (inversiones de onda T y / o elevación o Depresión de ST de > 005 mV)"
dat.df$restecg[dat.df$restecg==2]<- "Muestra hipertrofía ventricular izquierda probable o definitiva según los criterios de Estes."

# Variable exang (Angina inducida por el ejercicio)
dat.df$exang[dat.df$exang==0]<- "No"
dat.df$exang[dat.df$exang==1]<- "Si"

# Variable slope (La pendiente del segmento ST de ejercicio pico)
dat.df$slope[dat.df$slope==1]<- "Ascenso"
dat.df$slope[dat.df$slope==2]<- "Plano"
dat.df$slope[dat.df$slope==3]<- "Descenso"

# Variable ca (Numero de vasos principales (0-3) coloreados por fluoroscopia)
dat.df$ca <- as.numeric(dat.df$ca)

# Variable thal (El estado del corazón según la prueba de Thallium)
dat.df$thal <- as.numeric(dat.df$thal)

# Variable num (Presencia de enfermedad cardíaca (estado de enfermedad angiográfica)
dat.df$num[dat.df$num==0]<- "Saludable"
dat.df$num[dat.df$num==1]<- "Etapa 1"
dat.df$num[dat.df$num==2]<- "Etapa 2"
dat.df$num[dat.df$num==3]<- "Etapa 3"
dat.df$num[dat.df$num==4]<- "Etapa 4"

dat.df$sex <- as.factor(dat.df$sex)
dat.df$cp <- as.factor(dat.df$cp)
dat.df$fbs <- as.factor(dat.df$fbs)
dat.df$restecg <- as.factor(dat.df$restecg)
dat.df$exang <- as.factor(dat.df$exang)
dat.df$slope <- as.factor(dat.df$slope)
dat.df$num <- as.factor(dat.df$num)

dat.df$age <- as.integer(dat.df$age)
dat.df$ca <- as.integer(dat.df$ca)
dat.df$trestbps <- as.integer(dat.df$trestbps)
dat.df$chol <- as.integer(dat.df$chol)
dat.df$thalach <- as.integer(dat.df$thalach)

str(dat.df)
glimpse(dat.df)
```
str(dat.df) muestra la estructura del dataframe dat.df, incluyendo el nombre de las columnas y su tipo de datos.

La siguiente línea de código nos permite resumir las variables contenidas en los datos.

```{r Sumary data}
summary(dat.df)
```

# ***Medidas de Dispersión***

Mientras que la tendencia central proporciona una idea de la ubicación típica de los datos, la dispersión ofrece una perspectiva sobre cómo se distribuyen estos datos alrededor de esa ubicación central.
Medir la dispersión es fundamental en estadística, ya que ayuda a entender la variabilidad de los datos, identificar diferencias entre datos, y tomar decisiones basadas en la variabilidad observada.

### ***Palabras Claves***

**Desviaciones:** Las diferencias entre los valores observados y la estimación central de los datos.

**Varianza:** Calculada como la suma de las desviaciones al cuadrado respecto a la media, dividida por $n-1$, donde $n$ es el número de observaciones.
(también conocida como "mean squared error")

**Desviación Estándar:** Es la raíz cuadrada de la varianza, proporcionando una medida de dispersión en las mismas unidades que los datos originales.

**Desviación Media Absoluta (MAD):** Es el promedio de las desviaciones absolutas respecto a la media, representando una medida robusta de variabilidad.
(también conocida como la norma L1 o norma de Manhattan)

**Rango:** La diferencia entre el valor máximo y el valor mínimo en el conjunto de datos.

**Estadística de Orden:** Métricas que se basan en la posición relativa de los datos, ordenados de menor a mayor.

**Percentil** $p$: El valor que divide los datos de tal manera que el $p\%$ de los datos son menores o iguales a este valor, y el $(100-p)\%$ restante son mayores o iguales a él.

**Rango Intercuartil (IQR):** La diferencia entre el percentil 75 y el percentil 25, proporcionando una medida de dispersión que no se ve afectada por los valores extremos.

## ***Desviación Estándar y Medidas Relacionadas***

Para evaluar la dispersión, se utilizan a menudo medidas basadas en las desviaciones entre los datos y el valor central estimado.
Estas desviaciones indican el grado de variabilidad alrededor de la media.

***Desviación Media Absoluta (MAD)***

Una forma de evaluar la dispersión es calculando un valor representativo para las desviaciones absolutas.
A diferencia de la suma simple de las desviaciones, que se cancela, se utiliza el promedio de las desviaciones absolutas para obtener una medida significativa de variabilidad:

$$\text{MAD} = \frac{\sum_{i=1}^{n} |x_i - \bar{x}|}{n}$$

#### ***Ejercicio 2.***

Con este resumen de los datos, describe cada una de las variables en cuanto a su comportamiento y el sentido de estos valores.

Con respecto a los valores faltantes o no existentes, la función summary() también proporciona un resumen que incluye la cantidad de valores NA por columna.
Además, lo podemos hacer de la siguiente manera:

age: La edad de los pacientes se encuentran entre los 29 y los 77 años con media de 54 años y mediana de 55 años (una leve desviación hacia la derecha de los dato.)\
sex: El sexo de los pacientes es de 97 participantes mujeres y 205 hombres.\
cp: El tipo de dolor en el pecho de esta población es predominántemente no anginoso (n = 86)\
trestbps: La presión arterial ¿sistólica? en reposo en mm Hg al ingreso al hospital de los pacientes estuvo entre 94 mmHg y 200 mmHg, con una media de 131 mmHg y mediana de 130 mmHg (Una leve desviación de los datos hacia la izquierda)\
chol: El Colesterol sérico en mg/dl de los participantes se encontre entre 126 mg/dl y 256 mg/dl con una media de 246 mg/dl y mediana de 241 mg/dl (desviación de los datos hacia la izquierda)\
fbs: El azúcar en sangre en ayunas > 120 mg/dl se encontró en 44 de de los pacientes.\
restecg: Los resultados electrocardiográficos en reposo de los pacientes de acuerdo con los criterios de Estes, fueron normales en 151 de los pacientes y s encontró hipertrofia ventricular izquierda probable o definitiva en 147 de ellos.\
thalach: La frecuencia cardiaca máxima alcanzada en los participantes estuvo entre 71 lpm y 202 lpm, con una media de 149 lpm y mediana de 153 lmp (con una desviación de los datos hacia la derecha)\
exang: La Angina inducida por el ejercicio se presentó en 99 de los participantes\
oldpeak: La depresión del ST inducida por el ejercicio en relación con el descanso estuvo entre 0 y 6.2 con media de 1 y mediana de 0.8\
slope: La pendiente del segmento ST de ejercicio pico fue plana en 140 participantes en descenso en 20 y en ascenso en 142 de ellos\
ca: Los participantes tuvieron entre 1 y 4 3 vasos principales coloreados por fluoroscopia, con una mediana de 1 vaso coloredo por fluoroscopia. Adicionalmente no se encontraron datos para 4 de los pacientes\
thal: El estado del corazón según la prueba de Thallium\
N = normal;\
DF = defecto fijo\
DR = defecto reversible\
num: La mayoría de los participantes (n=163) no presentaron enfermedad cardíaca, los mayormente afectados (n=55) se encontraban en Etapa 1. En la Etapa 4 de la enfermedad sólo se encontraron a 13 pacientes.

```{r}
apply(is.na(dat.df), 2, sum)
```

\###**Tablas de Frecuencia e Histogramas** ##Histograma

Un histograma es una herramienta visual que representa una tabla de frecuencias.
En este gráfico, los intervalos de datos se colocan en el eje $x$, mientras que el recuento de datos se muestra en el eje $y$.

Gráficas y Estimaciones de Densidad Relacionada con el histograma, la gráfica de densidad muestra la distribución de los valores de los datos como una línea continua.
Este tipo de gráfico se puede considerar una versión suavizada del histograma y se calcula generalmente a partir de los datos usando una estimación de la densidad del núcleo.

Palabras Claves:

Histograma: Representa los recuentos de frecuencia en el eje $y$ y los valores de las variables en el eje $x$, ofreciendo una visión general de la distribución de los datos de manera rápida.

Tabla de Frecuencia: Es una representación tabular de los recuentos de frecuencia que se encuentran en un histograma.

Box-plot: Proporciona una visión rápida de la distribución de los datos y se utiliza frecuentemente en comparaciones de distribuciones cuando se muestran varios box-plots lado a lado.

Gráfico de Densidad: Ofrece una versión suavizada del histograma y requiere una función para estimar la densidad del gráfico basada en los datos.
Existen múltiples métodos de estimación posibles.

#### ***Exploración de datos EDA.***

Haremos algunas indicaciones sobre gráficos de barras:

1.  Los diagramas (o gráficos) de barras se utilizan para variables cualitativas (categóricas) o para variables cuantitativas discretas.

2.  Los niveles de cada factor o categoría van en el eje $x$.

3.  Las frecuencias en el eje $y$.
    (o proporciones)

```{r}
# Cargar las librerías necesarias
library(ggplot2)
#Modificacion de la dat.df
#dat.df$sex[dat.df$sex==1]<- "Masculino" asigna Masculino a el valor 1 en la columna sex
#dat.df$sex[dat.df$sex==0]<- "Femenino"  asigna femenino a el valor 0 en la columna sex
# Crear gráfico de barras para el sexo
ggplot(dat.df, aes(x=factor(sex))) +
  geom_bar(color= "blue") +
  labs(title="Distribucion por Sexo", x="Sexo", y="Numero de Personas")
# +
  #scale_x_discrete(labels=c("0"="Hombre", "1"="Mujer")) + # Ajustar etiquetas según sea necesario
```

```{r}
#Modificacion de la dat.df
#dat.df$sex[dat.df$sex==1]<- "Masculino"
#dat.df$sex[dat.df$sex==0]<- "Femenino"
# Crear gráfico de barras para el sexo


ggplot(dat.df, aes(x=factor(sex))) +
  geom_bar(fill="lightcoral", color="black") +
  labs(title="Distribución por Sexo", x="Sexo", y="Número de Personas") +
  scale_x_discrete(labels=c("0"="Hombre", "1"="Mujer")) + # Ajustar etiquetas según sea necesario
  theme_minimal()

```

```{r}

# Crear gráfico de barras para el sexo con colores diferentes para cada categoría
ggplot(dat.df, aes(x=factor(num), fill=factor(num))) +
  geom_bar(color="black") +  # Color del borde de las barras
  scale_fill_manual(values=c("0"="lightblue", "1"="lightcoral")) +  # Especificar colores para cada categoría
  labs(title="Distribucion por Enfermedad Cardiaca", x="Estadio", y="# de Personas") +
  theme_minimal()

```

La siguiente es otra forma de crear gráficos de barras mediante el agrupamiento por una variable adicional.
El código crea una nueva columna llamada age_group en el dat.dfframe, la cual agrupa los valores de la columna age en intervalos específicos utilizando la función cut().

```{r}
# Cargar las librerías necesarias

# Crear intervalos de edad
dat.df$age_group <- cut(dat.df$age, breaks=seq(20, 80, by=5), include.lowest=TRUE)

# Crear gráfico de barras para la edad
ggplot(dat.df, aes(x=age_group)) +
  geom_bar(fill="skyblue", color="black") +
  labs(title="Distribucion de la Edad", x="Grupo de Edad", y="Numero de Personas") +
  theme_minimal()


```

dat.df\$age_group:

Esta parte crea una nueva columna en el dat.dfframe dat.df llamada age_group.
Los valores que se generen a partir de la función cut() se almacenarán en esta nueva columna.\
cut(dat.df\$age, ...):

La función cut() convierte los valores continuos de dat.df\$age en intervalos o "bins" categorizados.
En este caso, agrupa los valores de la columna age en distintos rangos de edad.\
breaks=seq(20, 80, by=5):

breaks especifica los límites de los intervalos.
Aquí se utiliza la función seq() para generar una secuencia de números que comienza en 20, termina en 80, y aumenta de 5 en 5.\
Por ejemplo, los intervalos serían [20, 25), [25, 30), [30, 35), etc., hasta el intervalo final [75, 80].
Esto agrupa las edades en segmentos de 5 años.\
include.lowest=TRUE:

Este argumento asegura que el valor más bajo (en este caso, 20) sea incluido en el primer intervalo.
De lo contrario, podría ser excluido dependiendo de la forma en que los intervalos son definido

#### ***Ejercicio 3.***

Transforme la variable "num" en sus categóricas y describa como puede interpretar el siguiente gráfico.

```{r}
ggplot(dat.df, aes(x=factor(age_group), fill=factor(num))) +
  geom_bar(color="black") +
  labs(title="num", x="Sexo", y="Número de Personas") +
  scale_fill_brewer(palette="Set1") +  # Aplicar una paleta de colores de RColorBrewer
  theme_minimal()
#num : Presencia de enfermedad cardíaca (estado de enfermedad angiográfica)   
#  0: Saludable  
#  1: Diagnosticado como etapa 1  
#  2: Diagnosticado como etapa 2  
#  3: Diagnosticado como etapa 3  
#  4: Diagnosticado como etapa 4  

```

La gráfica anterior muestra barras agrupadas por rangos de edades, y en cada barra se representa el estado de la enfermedad angiográfica.

```{r}

boxplot(dat.df$age, xlab = "Edades",col = "lightblue",bg = 'transparent',horizontal = T)
```

que interpretación le puede dar a la anterior grafica con respecto a los datos.

El gráfico muestra que la edad mínima de los pacientes es de 29 años, mientras que la edad máxima es de 77 años.
El promedio de edad es de 54 años, con una mediana de 56 años, lo que indica una ligera asimetría negativa en la distribución de la edad, ya que la mediana es mayor que la media.
Esta asimetría se puede apreciar en el histograma, donde la línea roja marca la media y la línea negra la mediana.
La desviación estándar de las edades es de 9.03 años, lo que sugiere una variación moderada respecto a la media.
Además, se observa una mayor concentración de pacientes entre los 50 y 60 años.
En el diagrama de cajas, se puede ver que el 25% de los pacientes tienen menos de 48 años, el 50% menos de 56 años, y el 75% menos de 61 años.

La siguiente gráfica permite evidenciar la dispersión de los datos en cuanto a la edad y la presión en reposo, junto con una asignación por colores de las categorías para la variable thal (el estado del corazón según la prueba de Thallium).

¿Tiene algún sentido el valor "N" en la gráfica?

responda:

```{r}


# Suponiendo que las variables a graficar son thal, age y trestbps (presión sanguínea en reposo)
ggplot(dat.df, aes(x=age, y=trestbps, color=factor(thal))) +
  geom_point(size=3) +
  labs(title="Relación entre Edad, Presión en Reposo y Thal",
       x="Edad", y="Presión Sanguínea en Reposo", color="Thal") +
  theme_minimal()


```

#### ***Ejercicio 4.***

Complete todo el análisis descriptivo de cada una de las variables junto con la interpretación de las gráficas correspondientes.
Para esto, utilice diferentes gráficos y las medidas de variabilidad.

#### ***Ejercicio 5.***

Redacte al menos 5 conclusiones.

```{r Exit, eval=FALSE, message=FALSE, warning=FALSE, include=FALSE}
getwd() # Identify the current working directory.
ls() # List all objects in the working
# directory.
ls.str() # List all objects, with finite detail.
list.files() # List files at the PC directory.
save.image("DBS.rdata")
getwd() # Identify the current working directory.
ls() # List all objects in the working
# directory.
ls.str() # List all objects, with finite detail.
list.files() # List files at the PC directory.
alarm() # Alarm, notice of upcoming action.
q() # Quit this session.
# Prepare for Save workspace image? query.
```

:::
